【裁判字號】    97,勞訴,100
【裁判日期】    980430
【裁判案由】    給付資遣費等
【裁判全文】
臺灣臺北地方法院民事判決             97年度勞訴字第100號
原      告  乙○○
訴訟代理人  陳正旻律師
被      告  交通部臺灣鐵路管理局
法定代理人  甲○○
訴訟代理人  丙○○
            蘇章巍律師
複代理人    謝宜伶律師
上列當事人間請求給付資遣費等事件，本院於民國98年4 月17日
言詞辯論終結，判決如下：
    主      文
原告之訴及假執行之聲請均駁回。
訴訟費用由原告負擔。
    事實及理由
一、原告主張：原告自民國81年12月14日起受僱於被告，擔任列
    車服務員，迄96年12月10日，經被告無預警解僱。被告雖以
    後敘情詞辯稱原告自95年12月7 日至96年11月27日間有附表
    所示多次違反工作規則情事，累積記過7 次、申誡5 次，符
    合勞動基準法（下稱勞基法）第12條第1 項第4 款得逕行解
    僱之規定云云。惟被告所指原告違反工作規則之事，均非真
    實，縱屬真實亦未達情節重大程度，且被告自事由發生後逾
    30日始解僱原告，亦違反勞基法第12條第2 項規定，是被告
    解僱原告並不合法，不生終止兩造間勞動契約之效力，仍應
    續付原告工資，惟被告自解僱原告後即未再支付，顯已違反
    勞動契約，致損害原告權益，原告自得依勞基法第14條第1
    項第6 款規定終止勞動契約。原告已以97年10月31日準備書
    續狀向被告表示終止，依勞基法第14條第4 項及第17條規定
    ，被告應給付原告資遣費，以原告終止契約前月平均工資為
    新臺幣（下同）35,386元，工作年資11年1 個月又10日計算
    ，可請求之資遣費合計395,144 元。被告拒不給付，為此依
    上開勞基法規定訴請被告如數給付等情。並聲明：(一)被告應
    給付原告395,144 元，及自支付命令送達翌日起至清償日止
    ，按年息5%計算之利息；(二)願供擔保請准宣告假執行。
二、被告則以：原告執行職務於95年12月7 日至96年11月27日間
    ，有附表所示多次違反工作規則情事，經記過7 次、申誡5
    次，依被告之工作規則第80條之4 規定，累計記大過已達2
    次以上，被告爰依同規則第80條之2 第1 項第8 款規定，於
    96年12月10日逕行終止原告之勞動契約，與勞基法第12條第
    1 項第4 款規定相符，自無不法，原告請求給付資遣費，並
    無理由等語，資為抗辯，並聲明請求駁回原告之訴，如受不
    利判決則願供擔保請准免為假執行。
三、經查，原告自81年12月14日起受僱於被告，擔任列車服務員
    工作，迄96年12月10日，被告未經預告即逕行終止原告之勞
    動契約等事實，為兩造所是認，並有被告提出之解僱通知書
    附卷可稽（見調解卷第14頁），堪信為真實。
四、被告辯稱原告執行職務於95年12月7 日至96年11月27日間，
    有附表所示多次違反工作規則情事，雖為原告所否認。惟查
    ：
  (一)以下證人業就附表所示之獎懲事由到庭結證明確：
  1.證人辛○○證稱：「（問：對於乙○○於96年11月20日被申
    誡兩次的處罰事由你有無印象？）處分部分我沒有印象，處
    罰事由所載事件我有印象…（問：96年9 月18日當天發生何
    事？）96年9 月19日23車次是由七堵開到屏東，再由屏東變
    更為23B 車次開到高雄，在高雄下班（車程結束），23車次
    與23B 車次合併一個工作班，所有的工作人員應該要在高雄
    下班，可是乙○○卻在屏東就下班…（問：當時如何知道乙
    ○○是在屏東下班？）因為乙○○下車的車門，我也在那邊
    ，我有看到…（問：有無把乙○○在屏東下車的事情，向管
    理局通報？）有，我回到高雄後向餐飲總所通報」等語。
  2.證人子○○證稱：「（問：在95、96年間有無在臺灣鐵路管
    理局擔任何職務？）我在派班室擔任行政工作…（問：獎懲
    事由表編號1 、5 所記載事項，你有無印象，當初狀況為何
    ？）95年12月7 日我有上班，值班派班時發現109 車次的服
    務人員乙○○未到班，派班就打電話聯絡，但是乙○○的手
    機沒有開，我就緊急聯絡1004次服務員於板橋站下車，再值
    乘109 次南下，因為109 次服務人員沒有來，所以請1004次
    服務員加班遞補…（問：這個過程你有無參與？）是，當時
    派班站處理時我在場…（問：編號五部分為何？）當時96年
    那段期間鐵路有發生死傷事件，所以宣導要員工穿越軌道時
    要穿反光背心。編號五那天96年9 月21日乙○○報到時沒有
    穿反光背心，主管當時有柔性勸導她穿反光背心，但是她還
    是沒有穿，因為服務人員要先到派班室報到，領到貨品之後
    跨越軌道至月台再上列車值勤，乙○○經勸導後還是沒有穿
    反光背心即跨越軌道…（問：此過程你有無看到？）此過程
    我沒有看到，但是主管有跟她說，但是她之後仍然跨越軌道
    ，所以主管要我開這張服務員生功過報告單…（問：主管為
    何？）副理壬○○…（問：功過報告單是否證人所書寫？）
    是我開立的…（問：95年12月7 日原告沒有請假，如果正常
    情形原告應跟何人請假？）應向值班派班人員請假，不用跟
    我請假…（問：如何知道原告沒有向當日值班派班人員請假
    ？）服務人員要在開車前40分鐘前報到，值班派班發現乙○
    ○沒有來，車子已經要開了，值班派班認為乙○○應該要正
    常出勤，但是乙○○沒有來，所以值班派班做了緊急處理…
    （問：當日值班派班人員有跟你說乙○○沒有請假？）因為
    派班之前就要請。那是派班發現乙○○沒有來，當天乙○○
    並沒有請假單，一般他們的請假單要先送到值班派班處理，
    再送到我這邊…（問：因為值班派班假單沒有送到你這，所
    以認為乙○○沒有請假？）她當天沒有到，且假單沒有核准
    。當天派班人員跟我說乙○○沒有請假…（問：當天乙○○
    有請假未核准或是根本沒有請假？）當天她假單直接丟出來
    ，可是沒有被核准，因為服務人員的假單跟行政人員不同，
    她需要找到其他人代替且要經核准」等語。
  3.證人壬○○證稱：「（問：95、96年間臺灣鐵路管理局擔任
    何職？）車勤服務部副經理…（問：96年9 月21日當天事實
    是否清楚？）當天乙○○執勤1069及1074次我們規定1069要
    在松山接1066次到樹林值勤1069次，當天15時左右乙○○應
    該要到松山派班處報到，因為那段期間我們有接到本所的公
    文要求我們要依規定佩戴名牌、帽子及穿著反光背心，當天
    我有在派班室碰到乙○○，還有要求她要注意這些事，之後
    她到貨品庫及備品庫領取貨品及備品，然後乙○○就穿越軌
    道去月台執勤，我交代她要注意穿著反光背心之後，我就到
    月台去觀察她有無穿著，但是我看到她沒有穿著就穿越軌道
    ，之後我就請子○○依規定開立報告單…（問：當時是否開
    立被證八報告單？）是…（問：證人有無告訴乙○○日勤預
    備班僅須上滿八小時即可？）無，當時她有問，我沒有回答
    八小時，我回答九小時，依我們的規定是要九小時，中間休
    息一小時…（問：原告到貨品庫及備品庫領取相關貨品之後
    ，一定要穿越軌道嗎？）是，因為松山站沒有電梯及手扶梯
    ，我當時在天橋上面看下去確實看到乙○○沒有穿反光背心
    」等語。
  4.證人癸○○證稱：「96年10月20日我是值乘1090次的列車長
    ，列車到松山時，乙○○把備品車推下去月台，我有詢問她
    不是其應該值勤到樹林，她回答我說工作已經超過時間所以
    她要下車，隨即她就離開月台，我就立即打電話到派班室告
    知此事，我到樹林之後立即發電報通知上級有關單位…96年
    11月18日我值乘1058車次列車長，於花蓮站開車後約五分鐘
    ，列車停靠月台，聽到列車播音新城站到了，我立即下車查
    看到底是何車站，結果我看到的是北埔車站，我第一個動作
    是確認旅客有無下錯車，因為北埔站本車次是不停靠的，在
    確認旅客沒有下錯車的情況下，由北埔站繼續開車，開車後
    我去找本車服務員乙○○，我告訴她說你撥錯站名，為何沒
    有更正，這樣會影響旅客安全，乙○○回答我說她不知道，
    因為花蓮到新城站約需十到十二分鐘才會到…（問：事後如
    何處置？）我先跟旅客道歉說明播錯站名，再告訴乙○○應
    該要仔細的播…（問：有無就此事處分乙○○？）當天我在
    板橋至樹林站之間巡車，巡車時沒有看到乙○○，我到樹林
    站就隨即以電報通知上級有關單位告知乙○○播錯站名，及
    中途在板橋下車的事…96年11月19日執勤29車次我是列車長
    ，當天花蓮站開車後，乙○○就開始播音29車次停靠站及時
    間，我當時發現她播的時間並不是本車次停靠的時間，我要
    求她改正，乙○○很不高興告訴我說她不是我管的，並說她
    不要工作了，我隨即打電話告訴車勤部陳世雄經理此事，並
    且要求他派另一名服務人員在中途上車接替乙○○，陳經理
    告訴我沒有辦法派另一名人員中途上車，只能由乙○○繼續
    在車，回到車勤部他會找乙○○去約談。再者乙○○在礁溪
    到汐止之間，她都沒有去站月台，依規定她是要去站月台。
    因為我是列車長，每站我都會站月台，所以她沒有站我看得
    到。那天回去我填寫列車長報單交給主任通知車勤部…（問
    ：依規定原告要站月台還是協助列車長站月台？）依車勤部
    的規定原告一定要站月台…（問：96年11月19日從礁溪到汐
    止站有無下雨？）沒有下雨。如果下雨因為考慮會違反人性
    所以毋庸站月台，可是我確定當天沒有下雨」等語。
  5.證人戊○○證稱：「96年11月6 日我擔任1066次列車長，花
    蓮到樹林站，服務人員乙○○在松山站自行下車，未依規定
    執勤到終點站樹林站…（問：你如何知道乙○○自行下車？
    ）我坐在第八車，乙○○坐在第一車，我松山站開車後還看
    到乙○○在月台，巡視車廂也沒有發現她在第一車廂的工作
    室…（問：巡視車廂沒有發現乙○○在第一車廂，原告有無
    可能在其他車廂？）我是從最後的第八節車廂巡到最前面的
    第一節車廂，但是都沒有看到原告。台北之後我又由第一節
    巡到第八節車廂都沒有看到她」等語。
  6.證人庚○○證稱：「我96年11月14日擔任1066次花蓮到樹林
    站的列車長，當天於松山站時於列車已經開動，我看到乙○
    ○及她的備品都在月台上，我立刻到第一節車廂，看到乙○
    ○沒有在車上…（問：如何處置？）列車到達終點後，我拍
    發電報通知車勤部這件事…（問：列車在松山站啟動後，有
    無再巡視每一車廂？）有，我和戊○○一樣從第八車廂巡視
    到第一車廂」等語。
  7.證人丁○○證稱：「96年11月27日我擔任1056車次花蓮到樹
    林列車長，當天瑞芳站到站時，乙○○應播音而未播音，我
    就到車廂裡面尋找乙○○，因為她瑞芳站未站月台，後來於
    第一車廂司機駕駛室旁找到乙○○，我問她為何瑞芳站未播
    音，乙○○回答我她不知道第一車廂未設播音器，事實上所
    有的車勤服務人員都知道該型車廂播音器均設於第3 、6 、
    9 、12車廂，於是便當面要求乙○○加強並改善。松山到站
    後，我執行列車監視，發現乙○○已逕行下車，因松山開車
    後，台北到站前必需加強播音嚮導旅客轉乘事宜，因此我便
    到第3 車播音室要播台北到站之加強播音，於播音室內，發
    現一位陌生旅客，我便詢問他，為何在播音室，該旅客回答
    我是車勤小姐請他代為按播音器，我在台北到樹林間，播音
    由我自行執行…（問：這件事發生後如何處置？）樹林到站
    後，我隨即拍電報通知上級單位相關情形，並敬請予以處置
    …（問：旅客所說車勤小姐所指為何？）旅客是說車上的服
    務小姐請他幫忙按播音，沒有說是誰…（問：該列車的服務
    小姐有幾人？）一位，就是乙○○」等語。
  8.證人己○○證稱：「95年12月7 日我擔任派班室的派班，當
    天晚上八點交接時我有聽說有前一班的派班說乙○○擔任
    109 車次脫班事件，並從工作日誌得知同一內容；另在96年
    9 月26日我擔任日勤派班，乙○○是在10點到達派班室報到
    ，他是擔任預備班人員，他從早上十點到下午七點才能下班
    ，但是他在下午六點時我告訴她可以先行買飯到派班室等候
    ，到晚上七點後才可以下班，但是乙○○下午六點離開後就
    沒有再進入派班室，我於下午七點後才將此事實填入工作日
    誌…（問：預備班服勤人員是否上班滿八小時即可？）預備
    班長官有告知須從頭到尾上班九個小時，中間休息一個小時
    …（問：可否連續上班八小時，中間不休息？）不行，必需
    要上班九小時，中間休息一小時」等語。
  (二)上開證人結證內容，顯可證明被告所稱原告於95年12月7 日
    至96年11月27日間，有附表所示多次違反工作規則情事，應
    屬非虛。雖原告否認證人所述，並提出記載96年11月19日臺
    北地區下雨機率為60% 、宜蘭地區下雨機率為90% 之中央氣
    象局天氣預測資料，指摘證人癸○○所證當日從礁溪到汐止
    站均無下雨等語為不實。惟原告並未證明證人上詞所證為虛
    偽，所提出之天氣預測資料亦僅記載降雨機率而非礁溪到汐
    止實際降雨情況記錄，自均不足採信。
  (三)再觀諸被告所提出之服務員生功過報告單、列車長電報等影
    本（見本院卷第106 至139 頁），所載亦與證人所證情節相
    符。
  (四)是被告辯稱原告執行職務於95年12月7 日至96年11月27日間
    ，有附表所示多次違反工作規則情事，應堪採信。原告空言
    否認，委無可取。
五、依被告所提出為原告不爭執真正之被告公司工作規則第80條
    之2 第3 項第3 款、第12款，第4 項第3 款、第4 款，及交
    通部核定之交通事業鐵路人員獎懲標準表第5 項第19款規定
    ，「無故脫班、隨車服務中途脫班」均為記過事由，「服裝
    不整、對工作有怠惰行為」均為記申誡事由。準此，被告因
    附表所示獎懲事由，分別對原告為記過及申誡之懲戒，即無
    不合。而原告經多次懲處，均未提出申訴或異議，乃原告所
    是認，雖其主張係因畏懼遭受報復故不敢異議云云，惟所陳
    顯悖於常情，並無足採。又依上開工作規則第80條之4 及第
    80條之2 第1 項第8 款規定，同一年度內申誡3 次者作為記
    過1 次，記過3 次者作為記大過1 次，在一年度內累積達2
    大過以上者，得不經預告終止契約。原告於前揭1 年期間內
    既經記過7 次、申誡5 次，被告自得援引上開規定，不經預
    告而終止原告之勞動契約。再附表所示原告違反工作規則之
    情節，多屬重複再犯，且於旅客乘車安全有所影響，亦難謂
    非屬情節重大之違反工作規則情事。是被告逕行終止原告之
    勞動契約，與勞基法第12條第1 項第4 款規定亦無不符。原
    告空言否認，委無可取。此外，附表編號1 至5 所示之違規
    ，雖非96年12月10日被告終止勞動契約前30日內所發生之事
    實，惟被告係以原告多次違規累計達2 大過為由解僱原告，
    自應以原告記過累計達2 大過之時間，作為判斷被告終止勞
    動契約是否符合勞基法第12條第4 項所定30日法定期間之基
    礎。依附表所示，自編號1 算至編號8 為止，原告累積之懲
    戒始達2 大過，依上開說明，應以編號8 記過之時間即96年
    11月18日為被告行使終止權期間之起算日。則被告於96年12
    月10日終止原告之勞動契約，距上述日期顯未逾30日，準此
    以觀，被告終止原告之勞動契約，亦無被告所指逾法定30期
    間之情事。
六、縱上所述，被告於96年12月10日逕行終止原告之勞動契約，
    與勞基法第12條第1 項第4 款及第2 項規定均無不符，原告
    謂為違法並請求被告給付資遣費，洵屬無據。從而，原告提
    起本訴求為如其聲明所示之判決，自無理由，應予駁回。原
    告既受敗訴之判決，其假執行之聲請亦失所附麗，應併予駁
    回。
七、爰依民事訴訟法第78條判決如主文。
中    華    民    國    98    年    4     月    30    日
                        勞工法庭  法  官  黃明發
附表：
┌──┬───────────────┬───────┐
│編號│獎懲事由                      │  獎懲        │
├──┼───────────────┼───────┤
│01  │95年12月7日值乘第109次車，無故│依工作規則80條│
│    │脫班，有違規定。（曠工1天）   │之2第3項第3款 │
│    │                              │記過1次       │
├──┼───────────────┼───────┤
│02  │96年9 月18日應值乘23次車 (松山│依工作規則第80│
│    │--屏東)、23B( 屏東--高雄)， 未│條之2 第3 項第│
│    │依規定值乘23B 次。            │12款從輕懲處申│
│    │                              │誡2 次        │
├──┼───────────────┼───────┤
│03  │96年9 月26日排定預備班 (日勤）│依工作規則第80│
│    │，不聽值班派班告知，執意提前1 │條之2 第4 項第│
│    │小時，簽退離開。              │4 款申誡1 次  │
├──┼───────────────┼───────┤
│04  │96年10月20日值乘1090次車 (花蓮│依工作規則第80│
│    │--- 樹林)， 列車長告知應於樹林│條2第3項第12款│
│    │下車，仍執意在松山站下車，未依│記過1 次      │
│    │規定值乘至樹林。              │              │
├──┼───────────────┼───────┤
│05  │96 年9 月21日執勤1069、1074 次│依工作規則第80│
│    │車，未穿著反光背心，逕自跨越軌│條之2 第4 項第│
│    │道，有違規定。                │3 款申誡1 次  │
├──┼───────────────┼───────┤
│06  │96 年11月6 日值勤1061、1066 次│依工作規則第80│
│    │車，回程1066次應自花蓮站值乘至│條之2 第3 項第│
│    │樹林站，卻於中途松山站逕行下車│12款記過1次   │
│    │，未依規定值乘至終點站。      │              │
├──┼───────────────┼───────┤
│07  │96年11月14日值勤1061、1066次車│依工作規則第80│
│    │，回程1066次應自花蓮站值乘至樹│條之2 第3 項第│
│    │林站，卻於中途松山站逕行下車，│12款記過1次   │
│    │未依規定值乘至終點站。        │              │
├──┼───────────────┼───────┤
│08  │96 年11月18日值勤第1058次車， │依工作規則第80│
│    │於值勤時播音錯誤，影響行車安全│條之2 第3 項第│
│    │，並於中途板橋站擅自下車，未值│12款記過2次   │
│    │乘至終點樹林站，擅離職守 (累犯│              │
│    │)。                           │              │
├──┼───────────────┼───────┤
│09  │96年11月19日值勤第51、29R 次車│依交通部核定之│
│    │，礁溪站至汐止站間均未依規定站│交通事業鐵路人│
│    │立月台。                      │員獎懲標準表第│
│    │                              │5 項第19款規定│
│    │                              │申誡1 次      │
├──┼───────────────┼───────┤
│10  │96年11月27日值勤第1000R 、1056│依工作規則第80│
│    │次車，1056次車應值乘至終點站樹│條之2 第3 項第│
│    │林，卻於中途松山站逕行下車，未│12款記過1次   │
│    │依規定值乘至終點站。          │              │
├──┴───────────────┴───────┤
│合計：記過7次、申誡5次                              │
└──────────────────────────┘
以上正本係照原本作成
如對本判決上訴，須於判決送達後20日內向本院提出上訴狀
中    華    民    國    98    年    4     月    30    日
                                  書記官  陳怡如


司法院資訊處製作；財團法人民間司法改革基金會備份。
